ACORDAO-COMPLETO-2531259

ACÓRDÃO 3036/2022 ATA 19/2022 - SEGUNDA CÂMARA

VISTOS, relatados e discutidos estes autos da Tomada de Contas Especial instaurada pela então Empresa Brasileira de Turismo - Embratur, em razão da impugnação de despesas referentes à execução do Convênio 275/2000, celebrado com a Fundação Quinteto Violado em 30/09/2000, tendo por objeto apoiar a execução do projeto "Arte e Renda: Cultura e Excelência dos Serviços", que visava a promover o desenvolvimento humano das comunidades de Serrita e Bezerros/PE e contribuir para o incremento da atividade turística da região. 
ACORDAM os Ministros do Tribunal de Contas da União, reunidos em Sessão da 2ª Câmara, ante as razões expostas pelo Relator, em: 
9.1. com fundamento nos arts. 1º, inciso I, 16, inciso III, alíneas "b" e "c", 19, caput, e 23, inciso III, da Lei 8.443/1992, julgar irregulares as contas do Sr. Marcelo de Vasconcelos Cavalcanti Melo e da Fundação Quinteto Violado, e condená-los, solidariamente, ao pagamento das quantias abaixo descritas, atualizadas monetariamente e acrescidas dos juros de mora calculados a partir das respectivas datas até o dia da efetiva quitação, fixando-lhes o prazo de 15 (quinze) dias, a contar da notificação, para comprovar, perante o Tribunal (art. 214, inciso III, alínea "a", do Regimento Interno/TCU) , o recolhimento da dívida ao Tesouro Nacional, nos termos da legislação em vigor, abatendo-se, na oportunidade, as parcelas já adimplidas, com base no Enunciado 128 da Súmula de Jurisprudência do TCU: 
	Valor (R$) 
	Data 
	Crédito/Débito

	14.000,00
	17/01/2001
	D

	7.000,00
	17/01/2001
	D

	1.300,00
	14/02/2001
	D

	7.000,00
	10/05/2001
	D

	337,34
	04/062001
	D

	337,34
	04/062001
	D

	1.250,00
	12/06/2001
	D

	2.300,00
	12/06/2001
	D

	770,00
	19/06/2001
	D

	57,10
	02/07/2001
	D

	84,00
	10/07/2001
	D

	27.20
	10/07/2001
	D

	26,29
	10/07/2001
	D

	350,89
	15/07/2001
	D

	981,00
	20/07/2001
	D

	995,56
	30/07/2001
	D

	967,55
	30/07/2001
	D

	365,90
	30/07/2001
	D

	817,00
	30/07/2001
	D

	40,85
	30/07/2001
	D

	25,44
	30/07/2001
	D

	3,56
	30/07/2001
	D

	668,00
	01/08/2001
	D

	51,60
	30/08/2001
	D

	1.257,51
	30/08/2001
	D

	90,00
	30/08/2001
	D

	8,00
	30/08/2001
	D

	100,00
	30/09/2001
	D

	33,30
	30/09/2001
	D

	3.144,87
	14/06/2017
	C

	3.147,65
	14/07/2017
	C

	3.155.19
	15/08/2017
	C

	3.161,19
	28/09/2017
	C

	3.166,25
	30/10/2017
	C

	3.179,55
	30/11/2017
	C

	3.188,45
	28/12/2017
	C

	3.202,48
	31/01/2018
	C

	3.211,77
	28/02/2018
	C

	3.222,05
	29/03/2018
	C

	3.224,94
	09/05/2018
	C

	3.232,32
	04/06/2018
	C

	3.245,78
	29/06/2018
	C

	3.286,68
	20/08/2018
	C

	3.297,88
	31/08/2018
	C

	3.294,91
	05/10/2018
	C

	3.022,22
	31/01/2019
	C

	3.183,50
	28/02/2019
	C

	3.374,80
	05/04/2019
	C

	3.401,49
	02/05/2019
	C

	3.422,09
	03/06/2019
	C

	1.200,00
	23/07/2019
	C

	1.430,46
	29/08/2019
	C

	1.397,64
	25/11/2019
	C

	1.911,73
	30/12/2019
	C

	1.500,00
	04/02/2020
	C

	1.404,85
	23/07/2020
	C

	1.413,28
	21/09/2020
	C

	1.496,94
	29/04/2021
	C

9.2. autorizar, desde logo, a cobrança judicial da dívida, nos termos do art. 28, inciso II, da Lei 8.443/1992, caso não atendida a notificação; 
9.3. autorizar, caso requerido, com fundamento no art. 26 da Lei 8.443/1992 c/c o art. 217 do Regimento Interno/TCU, o parcelamento da dívida em até 36 (trinta e seis) parcelas mensais e sucessivas, sobre as quais incidirão os correspondentes acréscimos legais (débito: atualização monetária e juros de mora) , esclarecendo aos responsáveis que a falta de pagamento de qualquer parcela importará no vencimento antecipado do saldo devedor, sem prejuízo das demais medidas legais; 
9.4. enviar cópia deste Acórdão à Procuradoria da República no Estado do Pernambuco, com fundamento no art. 16, § 3º, da Lei 8.443/1992, bem como à Agência Brasileira de Promoção Internacional do Turismo - Embratur, para ciência.

Tomada de Contas Especial instaurada pela Empresa Brasileira de Turismo  Embratur, em razão da impugnação de despesas referentes à execução do Convênio 275/2000, celebrado com a Fundação Quinteto Violado em 30/09/2000, tendo por objeto apoiar a execução do projeto Arte e Renda: Cultura e Excelência dos Serviços, que visava promover o desenvolvimento humano das comunidades de Serrita e Bezerros/PE e contribuir para o incremento da atividade turística da região.

Segunda Câmara

Fundação Quinteto Violado (02.051.376/0001-50).

3. Responsáveis: Fundação Quinteto Violado (02.051.376/0001-50) e Marcelo de Vasconcelos Cavalcanti Melo (XXX.173.354-XX).

13.1. Ministros presentes: Bruno Dantas (Presidente), Augusto Nardes e Aroldo Cedraz.
13.2. Ministro-Substituto convocado: Marcos Bemquerer Costa (Relator).
13.3. Ministro-Substituto presente: André Luís de Carvalho.

ACORDAO-COMPLETO-2565667

Acórdão 23/2023 - Segunda Câmara

MARCOS BEMQUERER

Trata-se da Tomada de Contas Especial (peças 1-6) instaurada pela então Empresa Brasileira de Turismo - Embratur, em razão da impugnação de despesas referentes à execução do Convênio 275/2000 (peça 1, p. 57/64) , celebrado com a Fundação Quinteto Violado em 30/09/2000, tendo por objeto apoiar a execução do projeto "Arte e Renda: Cultura e Excelência dos Serviços", que visava a promover o desenvolvimento humano das comunidades de Serrita e Bezerros/PE e contribuir para o incremento da atividade turística da região, de acordo com o Plano de Trabalho aprovado.
2. 	Neste Tribunal, o responsável Marcelo de Vasconcelos Cavalcanti Melo foi regularmente citado, em solidariedade com a entidade convenente. As alegações de defesa de ambos não logram  demonstrar a regularidade de todos gastos efetuados.
3.	Por meio do Acórdão 3746/2017-TCU-Segunda Câmara (peça 34) , da minha relatoria, e que teve como Revisor o Ministro Augusto Nardes, as alegações de defesa foram rejeitadas, fixando-se novo e improrrogável prazo para o recolhimento da importância devida, providência que, se tivesse sido adotada, sanaria o processo, nos termos do art. 12, §§ 1º e 2º, da Lei 8.443/1992.
4.	Ciente da deliberação (peças 40 e 43) , o Sr. Marcelo de Vasconcelos Cavalcanti Melo, na condição de presidente da entidade convenente, manifestou a opção pelo pagamento parcelado da dívida (peça 46) , conforme autorizado no subitem 9.3 do mencionado Acórdão.
5.	Na sequência, o responsável juntou aos autos comprovantes de pagamento das parcelas referentes aos meses junho/2017 a fevereiro/2019 (peças 45, 46-54 e 59-73) . Posteriormente, solicitou o reparcelamento do saldo devedor em 36 parcelas (peça 74) , o que foi autorizado pelo Acórdão 6695/2019-TCU-Segunda Câmara, da minha relatoria (peça 81) , e notificado ao interessado (peças 84 e 86) .
6.	Foram comprovados novos pagamentos, atinentes ao período de julho/2019 a abril/2021 (pecas 83, 85, 88-90 e 92-93) , tendo o responsável comunicado a cessação dos pagamentos dívida, devido à impossibilidade de honrar compromissos financeiros, em decorrência da interrupção das atividades culturais da convenente durante a Pandemia de Covid-19 (peça 98) .  
7.	Nesse contexto, a Secretaria de Controle Externo de Tomada de Contas Especial - Secex/ TCE (peças 104/105) , com a anuência do Ministério Público junto ao TCU (peça 106) , representado pelo Procurador Júlio Marcelo de Oliveira, propõe:
	7.1. o julgamento pela irregularidade das contas do Sr. Marcelo de Vasconcelos Cavalcanti Melo e da Fundação Quinteto Violado, com fundamento no art. 16, inciso III, alíneas b e c, da Lei 8.443/1992, e a condenação solidária ao pagamento das quantias a seguir especificadas, atualizadas monetariamente e acrescidas dos juros de mora, calculados a partir das datas discriminadas até a data do recolhimento, na forma prevista na legislação em vigor, aos cofres da Embratur, abatendo-se na ocasião os valores já ressarcidos:
	Valor (R$) 
	Data 
	Crédito/Débito

	14.000,00
	17/01/2001
	D

	7.000,00
	17/01/2001
	D

	1.300,00
	14/02/2001
	D

	7.000,00
	10/05/2001
	D

	337,34
	04/062001
	D

	337,34
	04/062001
	D

	1.250,00
	12/06/2001
	D

	2.300,00
	12/06/2001
	D

	770,00
	19/06/2001
	D

	57,10
	02/07/2001
	D

	84,00
	10/07/2001
	D

	27.20
	10/07/2001
	D

	26,29
	10/07/2001
	D

	350,89
	15/07/2001
	D

	981,00
	20/07/2001
	D

	995,56
	30/07/2001
	D

	967,55
	30/07/2001
	D

	365,90
	30/07/2001
	D

	817,00
	30/07/2001
	D

	40,85
	30/07/2001
	D

	25,44
	30/07/2001
	D

	3,56
	30/07/2001
	D

	668,00
	01/08/2001
	D

	51,60
	30/08/2001
	D

	1.257,51
	30/08/2001
	D

	90,00
	30/08/2001
	D

	8,00
	30/08/2001
	D

	100,00
	30/09/2001
	D

	33,30
	30/09/2001
	D

	3.144,87
	14/06/2017
	C

	3.147,65
	14/07/2017
	C

	3.155.19
	15/08/2017
	C

	3.161,19
	28/09/2017
	C

	3.166,25
	30/10/2017
	C

	3.179,55
	30/11/2017
	C

	3.188,45
	28/12/2017
	C

	3.202,48
	31/01/2018
	C

	3.211,77
	28/02/2018
	C

	3.222,05
	29/03/2018
	C

	3.224,94
	09/05/2018
	C

	3.232,32
	04/06/2018
	C

	3.245,78
	29/06/2018
	C

	3.286,68
	20/08/2018
	C

	3.297,88
	31/08/2018
	C

	3.294,91
	05/10/2018
	C

	3.022,22
	31/01/2019
	C

	3.183,50
	28/02/2019
	C

	3.374,80
	05/04/2019
	C

	3.401,49
	02/05/2019
	C

	3.422,09
	03/06/2019
	C

	1.200,00
	23/07/2019
	C

	1.430,46
	29/08/2019
	C

	1.397,64
	25/11/2019
	C

	1.911,73
	30/12/2019
	C

	1.500,00
	04/02/2020
	C

	1.404,85
	23/07/2020
	C

	1.413,28
	21/09/2020
	C

	1.496,94
	29/04/2021
	C

7.2. a aplicação, individualmente, ao Sr. Marcelo de Vasconcelos Cavalcanti Melo e à Fundação Quinteto Violado, da multa prevista no art. 57 da Lei 8.443/1992, fixando-lhes o prazo de quinze dias, a contar da notificação, para que comprovem perante o Tribunal (art. 23, inciso III, alínea a, da Lei 8.443/1992 c/c o art. 214, inciso III, alínea a, do RI/TCU) o pagamento da dívida aos cofres do Tesouro Nacional, atualizada monetariamente, a contar da data do Acórdão até a data do efetivo recolhimento, caso não seja paga no prazo estabelecido, na forma da legislação em vigor;
7.3. a autorização, desde logo, do parcelamento das dívidas em até 36 parcelas, caso requerido, com fundamento no art. 26 da Lei 8.443/1992, c/c o art. 217 do Regimento Interno/TCU, fixando-lhe o prazo de quinze dias, a contar do recebimento da notificação, para comprovar perante o Tribunal, o recolhimento da primeira parcela, e de trinta dias, a contar da parcela anterior, para comprovar o recolhimento das demais parcelas, devendo incidir sobre cada valor mensal, atualizado monetariamente, os juros de mora devidos, na forma prevista na legislação em vigor;
7.4. a autorização, desde logo, nos termos do art. 28, inciso II, da Lei 8.443/1992, da cobrança judicial das dívidas, caso não atendida a notificação;	
7.5. a remessa de cópia do Acórdão a ser proferido à Procuradoria da República no Estado de Pernambuco, com base no art. 16, § 3º, da Lei 8.443/1992 c/c o art. 209, § 7º, do Regimento Interno/TCU, para adoção das medidas cabíveis, informando que o inteiro teor dos acórdãos, incluindo os relatórios e os votos, pode ser consultado no endereço www.tcu.gov.br/acordaos.
	É o Relatório.

Eduardo Porto Carreira Coelho Cavalcanti, OAB/PE 23.546, Ricardo de Castro e Silva Dalle, OAB/PE 23.679, Maurício Rands Coelho Barros, OAB/PE 8.332, Márcia Cristina Costa Dias, OAB/PE  29.518, Marcela Brasileiro Araújo Castilhos, OAB/PE 31.790, Tatiana Ferreira Rands, OAB/PE 35.052, Kelma Carvalho de Faria Collier, OAB/PE 1053-B, Kiliane Henriques de Miranda Santos, OAB/PE 21.427, Gabriel Henrique Bezerra Ramos de Oliveira, OAB/PE 30.970, e Rafael Lima Castelo Branco Ferreira, OAB/PE 37.653.

Procurador Júlio Marcelo de Oliveira.

TOMADA DE CONTAS ESPECIAL. CITAÇÃO. REJEIÇÃO DAS ALEGAÇÕES DE DEFESA. RECONHECIMENTO DA BOA-FÉ. FIXAÇÃO DE NOVO E IMPRORROGÁVEL PRAZO PARA RECOLHIMENTO DO DÉBITO. PARCELAMENTO. PAGAMENTO DE ALGUMAS PARCELAS. REPARCELAMENTO. INADIMPLEMENTO DE PARTE DA DÍVIDA RESTANTE. CONTAS IRREGULARES COM DÉBITO.

TOMADA DE CONTAS ESPECIAL (TCE)

Secretaria de Controle Externo de Tomada de Contas Especial - Secex/TCE.

Trata-se da Tomada de Contas Especial instaurada pela então Empresa Brasileira de Turismo - Embratur, em razão da impugnação de despesas referentes à execução do Convênio 275/2000, celebrado com a Fundação Quinteto Violado em 30/09/2000, tendo por objeto apoiar a execução do projeto "Arte e Renda: Cultura e Excelência dos Serviços", que visava a promover o desenvolvimento humano das comunidades de Serrita e Bezerros/PE e contribuir para o incremento da atividade turística da região, de acordo com o Plano de Trabalho aprovado.
2.	Em Sessão de 09/05/2017, esta 2ª Câmara proferiu o Acórdão 3.746/2017 (de minha relatoria e Revisor Ministro Augusto Nardes) , no qual rejeitou as alegações de defesa dos responsáveis, fixou novo e improrrogável prazo para o recolhimento do débito, autorizou o seu parcelamento, caso requerido, e informou-os sobre a possibilidade de saneamento do processo diante da liquidação tempestiva da dívida atualizada monetariamente. 
3.	Esse procedimento está de acordo com os comandos insculpidos no artigo 12, §§ 1º e 2º, da Lei 8.443/1992, segundo os quais, caso rejeitadas as alegações de defesa e reconhecida pelo Tribunal a existência de boa-fé, a liquidação tempestiva do débito atualizado monetariamente saneará o processo, se não houver sido observada outra irregularidade. Assim, procura-se oferecer uma oportunidade de reparar a existência de dano que atrai a irregularidade das contas, de modo que o seu futuro julgamento seja pela regularidade com ressalva.  
4. 	Entretanto, após o pagamento de 21 das 36 parcelas em que o débito foi dividido, e do reparcelamento do saldo devedor em novas 36 parcelas, apenas oito foram satisfeitas, tendo ocorrido a comunicação da suspensão dos pagamentos em 12/01/2022. As demais prestações não foram adimplidas, fato que impõe a incidência do disposto no art. 217, § 2º, do Regimento Interno/TCU, segundo o qual a falta de pagamento de qualquer parcela importará no vencimento antecipado do saldo devedor.
5.	Lembro que a dívida decorre da impugnação de despesas em razão de diversas irregularidades, tais como a realização de dispêndios fora do prazo do convênio, pagamentos antes da emissão dos documentos fiscais, desembolsos em favor da própria convenente e do seu dirigente, não inclusão na relação de pagamentos de débitos na conta do convênio, ausência de identificação do convênio nos documentos comprobatórios e execução de despesas não previstas no Plano de Trabalho.  
6.	Dessa forma, merece acolhida a proposta da unidade técnica, com a anuência do MP/TCU, de julgamento das contas pela irregularidade, com fundamento no disposto no art. 16, inciso III, alíneas b e c, da Lei 8.443/1992, com a imputação do débito.
7.	 Por derradeiro, deixo de propor a aplicação da multa prevista no art. 57 da Lei Orgânica/TCU. Além do reconhecimento da boa-fé dos responsáveis quando da fixação do novo prazo para recolhimento do débito (Acórdão 3746/2017-TCU-Segunda Câmara) , o Sr. Marcelo de Vasconcelos Cavalcanti Melo, presidente da Fundação Quinteto Violado, demonstrou um esforço consistente para pagar a dívida, reduzindo-a de aproximadamente R$ 113 mil para R$ 48 mil, sendo plausível a justificativa de que a continuidade dos pagamentos foi negativamente impactada pelos efeitos da pandemia de Covid-19 sobre o setor cultural.
	Ante o exposto, manifesto-me por que seja adotada a deliberação que ora submeto a esta Câmara.
T.C.U., Sala das Sessões, em 14 de junho de 2022.
MARCOS BEMQUERER COSTA
Relator